【裁判字號】    97,訴,5215
【裁判日期】    971203
【裁判案由】    撤銷股東會決議
【裁判全文】
臺灣臺北地方法院民事判決              97年度訴字第5215號
原      告  英屬維京群島商資祥投資有限公司
             (HOGGARD.
法定代理人  甲○○○○○○○○.
法定代理人  乙○○
訴訟代理人  蔡順雄律師
            簡嘉宏律師
            曹詩羽律師
被      告  聚益化學工業股份有限公司
法定代理人  丙○
訴訟代理人  鄭智元律師
            陳敬暐律師
上列當事人間撤銷股東會決議事件，本院於民國九十七年十一月
十九日辯論終結，判決如下：
    主    文
被告於民國九十七年六月二十一日上午十時在臺北市松山區○○
○路十五號十樓之十一會議室召集之九十七年度股東常會關於全
面改選董事及監察人之決議，應予撤銷。
訴訟費用由被告負擔。
    事實及理由
一、原告部分
（一）聲明：被告聚益化學工業股份有限公司於民國九十七年六
      月二十一日舉行之股東常會所為之股東會決議中，關於改
      選全體董事及監察人之決議，應予撤銷。
（二）原告起訴主張：
    １原告為被告公司股東，持有股份占股份總數百分之三四‧
      五七，自九十五年三月八日起，董事長為乙○○，董事為
      丙○、孫汪清，監察人為吳秀珍，任期均至九十八年三月
      七日止。
    ２九十七年六月二十一日被告公司在臺北市松山區○○○路
      十五號十樓之十一會議室召開九十七年度股東常會，原告
      並未出席，該次出席股東共六人，持有股份占股份總數僅
      百分之六五‧四三（起訴狀誤計為百分之六五‧一四），
      未達股份總數三分之二，但當日出席股東竟以被告公司為
      「公開發行公司」為由，違反公司法第一百九十九條第二
      項「股東會為解任董事之決議，應有代表已發行股份總數
      三分之二以上股東出席、出席股東表決權過半數之同意行
      之」之規定，決議全面改選董監事，改選丙○、吳秀珍、
      林豐敏為新任董事、孫汪清為新任監察人，並即召開董事
      會，選任丙○為新任董事長。而被告公司並非公開發行股
      票之公司，不適用公司法第一百九十九條第三項之規定，
      是上開股東常會關於全面改選、提前解任董事、監察人之
      決議違法，爰依公司法第一百八十九條規定請求撤銷該次
      股東會關於全面改選董事、監察人之決議。
（三）對被告答辯之陳述：
    １依法律體系解釋，第一百九十九條之一編列在第一百九十
      九條之後，內容均係關於董事之解任，故該條文為第一百
      九十九條規定之補充或特別規定，且第一百九十九條之一
      既規定「視為提前解任」，自應適用公司法關於董事提前
      解任之規定。至「改選」與「解任」意義雖有不同，但股
      東會於董事任期未屆滿前決議改選全體董監事，勢必產生
      董事提前解任之效果，亦即提前改選全體董事與提前解任
      全體董事為一體兩面，該條文九十年十一月十二日增訂亦
      係在解決提前改選全體董事與原董事提前解任時間點問題
      。
    ２公司法第一百九十九條九十年十一月十二日修正理由認為
      董事之解任對於公司經營運作有重大影響，方修正為應經
      股東特別決議，如認股東會提前改選全體董事僅須股東會
      普通決議，將形成解任單一董事須經股東會特別決議以昭
      慎重，解任全體董事卻得以普通決議為之，輕重失衡，有
      違舉輕明重之法理。由公司法第一百七十二條第五項所列
      禁止股東會臨時動議之事項包括「I選任或解任董事、監
      察人、II變更公司章程、III公司解散、合併、分割、Ⅳ對
      於公司營業財產重大變更之事項」可知對於公司營運重大
      事項，多須經股東會特別決議，董事選任、解任亦不得列
      為臨時召集事由，可能導致全體董事提前解任實質結果之
      改選全體董事，對公司、股東、債權人影響更為深遠，除
      不得列為臨時召集事由，基於董事全體改選視為提前解任
      與其他禁止臨時召集事由、董事決議解任重要性相當，自
      應經股東會特別決議為之。
    ３由（原證四）97.06.21九十七年度第一次股東常會議事錄
      第一頁第五點註２：「聚益化學工業股份有限公司係公開
      發行股票之公司，故依公司法公開發行股票公司之規定執
      行事務」之記載，及議案三全面改選董事及監察人一案決
      議３：「主席宣布依公司法第一七二條、一七二之一條、
      一九九條及一九九之一條之規定，本公司有七席股東，有
      六席股東出席，代表已發行股票總數百分之六四‧四三，
      已符合公司法第一九九條第二、三項之規定，立即進行選
      舉投票‧‧‧」之記載，可見當日股東係依公司法第一百
      九十九條第二項、第三項規定進行是項決議，並非依第一
      百七十四條、第一百九十八條規定決議，但被告公司並非
      公開發行股票之公司，適用第一百九十九條第三項規定所
      為決議顯然違法。
（四）證據：提出（原證一）股東會通知書、增加議案通知書、
      （原證二）股份有限公司變更登記表、（原證三）股東名
      簿、（原證四）97.06.21九十七年度第一次股東常會議事
      錄、（原證五）九十七年度新任董事會會議錄、（原證七
      ）公開資訊觀測站網頁列印、（原證八）公司登記案件進
      度資料查詢單、（原證十）臺北市政府府產業商字第０九
      七八七二二００二０號函（稿）、（原證十一）說明書。
二、被告部分
（一）聲明：原告之訴駁回。
（二）被告則以：
    １由公司法第一百九十九條之一立法理由觀之，公司法第一
      百九十九條之一僅為法律效果之規定，規範改選後任期未
      屆滿之董事與公司間關係，旨在避免新舊任董事任期重疊
      情形，並非規範改選全體董事所應適用之程序，參考公司
      法第一百七十二條九十四年六月二十二日修正理由：原條
      文所定「改選」性質上為「選任」，乃修正為選任，「解
      任」與「選任」同屬董監身分之變動，應同等看待，乃增
      列「解任」之規定，故第一百九十九條之一所定「改選」
      實為「選任」性質，並非「解任」之意，而無同法第一百
      九十九條之適用。
    ２再參諸公司法第一百九十九條之一增訂理由所載，可知「
      改選」與「解任」並不相同，「改選」僅須依公司法第一
      百九十八條規定選任新任董事，即屬合法有效，無須先經
      「解任」程序，否則既應先依同法第一百九十九條規定程
      序解任，何須增訂同法第一百九十九條之一「視為提前解
      任」之規定？改選董事與提前解任董事並無必然牽連，改
      選董事、監察人並不當然蘊含解任董事、監察人，原董事
      、監察人係依公司法第一百九十九條之一之規定視為提前
      解任，此為法律規範之之效果，無同法第一百九十九條規
      定適用之餘地。
    ３另依公司法第一百七十四條規定，股東會之決議除另有規
      定外，應有代表已發行股份總數過半數股東之出席，以出
      席股東表決權過半數之同意行之，本件被告公司股東已經
      代表已發行股份總數過半數股東之出席、以出席股東表決
      權過半數之同意決議全面改選董監事，並依同法第一百九
      十八條規定選任股東丙○、吳秀珍、林豐敏為新任董事、
      孫汪清為新任監察人，自屬合法有效。
    ４被告公司雖非公開發行股票之公司，股東於九十七年六月
      二十一日股東常會當日誤引用公司法第一百九十九條第二
      項、第三項規定為決議，但實質上該決議既符合公司法第
      一百九十八條之程序，自不因股東當日誤引法條而成為不
      法，原告請求撤銷該次股東會關於全面改選董監事之決議
      不具正當性等語，資為抗辯。
（三）證據：提出（被證六）97.06.21九十七年度第一次股東常
      會議事錄。
三、原告主張之事實，業據提出股東會通知書、增加議案通知書
    、股份有限公司變更登記表、股東名簿、97.06.21九十七年
    度第一次股東常會議事錄、九十七年度新任董事會會議錄、
    公開資訊觀測站網頁列印、公司登記案件進度資料查詢單、
    臺北市政府府產業商字第０九七八七二二００二０號函（稿
    ）、說明書為證，上開證據之真正，並經被告肯認無訛，應
    堪信為真實。
    被告所辯亦據提出97.06.21九十七年度第一次股東常會議事
    錄為憑，該等證據之真正，亦為原告所不爭，亦堪信為真，
    但被告所辯均為原告否認。
四、茲分述如下：
（一）兩造不爭執之事實：
    １原告為被告公司股東，持有股份占股份總數百分之三四‧
      五七，自九十五年三月八日起，董事長為乙○○，董事為
      丙○、孫汪清，監察人為吳秀珍，任期均至九十八年三月
      七日止。
    ２九十七年六月二十一日上午十時被告公司在臺北市松山區
      ○○○路十五號十樓之十一會議室召集九十七年度股東常
      會，其中第三議案為股東林豐敏所提之「全面改選董事及
      監察人」案，原告並未出席，該次出席股東共六人，持有
      股份占股份總數百分之六五‧四三，未達股份總數三分之
      二，當日出席股東以被告公司為「公開發行股票之公司」
      為由，依公司法第一百九十九條第二項、第三項規定全體
      同意通過「全面改選董事及監察人」議案，並選任丙○、
      吳秀珍、林豐敏為新任董事、孫汪清為新任監察人，新任
      董事同日旋另召開董事會，選任丙○為新任董事長，於九
      十七年八月二十六日辦理董事、監察人變更登記完竣。３
      被告公司並非公開發行股票之公司。
    ４原告於九十七年七月十八日以被告公司九十七年六月二十
      一日召集之九十七年度股東常會關於「全面改選董事及監
      察人」之決議方法違反公司法第一百九十九條第二項規定
      為由，依公司法第一百八十九條規定起訴請求本院撤銷該
      決議。
（二）按股東會之召集程序或其決議方法，違反法令或章程時，
      股東得自決議之日起三十日內，訴請法院撤銷其決議公司
      法第一百八十九條定有明文。是本件所應審究者，厥為：
      被告公司於九十七年六月二十一日上午十時召集之九十七
      年度股東常會，就第三議案「全面改選董事及監察人」之
      決議方法是否違法？
    １按股東會之決議，除本法另有規定外，應有代表已發行股
      份總數過半數股東之出席，以出席股東表決權過半數之同
      意行之；董事得由股東會之決議，隨時解任；如於任期中
      無正當理由將其解任時，董事得向公司請求賠償因此所受
      之損害；股東會為前項解任之決議，應有代表已發行股份
      總數三分之二以上股東之出席，以出席股東表決權過半數
      之同意行之；公開發行股票之公司，出席股東之股份總數
      不足前項定額者，得以有代表已發行股份總數過半數股東
      之出席，出席股東表決權三分之二以上之同意行之；前二
      項出席股東股份總數及表決權數，章程有較高之規定者，
      從其規定；股東會於董事任期未屆滿前，經決議改選全體
      董事者，如未決議董事於任期屆滿始為解任，視為提前解
      任，公司法第一百七十四條、第一百九十九條、第一百九
      十九條之一規定甚明。
    ２是就股份有限公司董事之解任，除應經股東會決議外，該
      決議方法公司法第一百九十九條業已另有規定，不得依同
      法第一百七十四條所定程序為之；而股東會於董事任期未
      屆滿前，經決議改選全體董事且未決議董事於任期屆滿始
      為解任之情形，依同法第一百九十九條之一文義，該決議
      亦視為提前解任全體董事。股東會於董事任期未屆滿前決
      議改選全體董事，且未決議董事於任期屆滿始為解任者，
      依同法第一百九十九條之一規定，既即視為提前解任全體
      董事，則股東會是項「改選全體董事且非於任期屆滿始為
      解任」之決議，自視為「提前解任全體董事」之決議，依
      同法第一百九十九條第二項規定，應有代表已發行股份總
      數三分之二以上股東之出席，以出席股東表決權過半數之
      同意行之，易言之，股東會決議內容雖僅謂「改選全體董
      事」，未言及「解任董事」，但如該決議未同時決議董事
      於任期屆滿始為解任，則公司法明定該等決議之性質即為
      「提前解任全體董事」，而應回歸適用同法第一百九十九
      條所定程序為之。
    ３本件被告公司原董事、監察人任期均至九十八年三月七日
      止，而被告公司九十七年六月二十一日召開之九十七年度
      股東常會，其中第三議案為股東林豐敏所提之「全面改選
      董事及監察人」案，由當日出席股東全體同意通過，是項
      決議未同時決議董事於任期屆滿始為解任，但該次股東會
      出席股東持有股份占股份總數百分之六五‧四三，未達股
      份總數三分之二，被告公司亦非公開發行股票之公司，此
      經原告陳明在卷，核與股東會通知書、增加議案通知書、
      公司變更登記表、股東名簿、九十七年度第一次股東常會
      議事錄、九十七年度新任董事會會議錄、公開資訊觀測站
      網頁列印、說明書所載一致，其中被告公司並非公開發行
      股票之公司一節，並經本院職權查證屬實，有臺北市政府
      府授產業商字第０九七０八０七五三００號函、行政院金
      融監督管理委員會證券期貨局證期一字第０九七００五四
      八八七號函附卷可稽，且經被告供承不諱，前已述及，揆
      諸上開法條、說明，被告公司於九十七年六月二十一日召
      集之九十七年度股東常會第三議案「全面改選董事及監察
      人」之決議，視為「提前解任全體董事」之決議，應有代
      表已發行股份總數三分之二以上股東之出席，以出席股東
      表決權過半數之同意行之，而當日出席股東未達已發行股
      份總數三分之二，決議方法已違反公司法第一百九十九條
      第二項之規定。
    ４被告雖另辯稱由公司法第一百九十九條之一立法理由，該
      條文僅為法律效果之規定，並非規範改選全體董事所應適
      用之程序，「改選」實為「選任」性質，並非「解任」之
      意，無同法第一百九十九條之適用，「改選」僅須依公司
      法第一百九十八條規定選任新任董事，即屬合法有效，無
      須先經「解任」程序，改選董事、監察人並不當然蘊含解
      任董事、監察人云云，然：
    適因「改選」與「解任」意義不同，為免股東會假「改選
      」之名行「提前解任」全體董事或特定董事之實，公司法
      於第一百九十九條之一方明定在未同時決議董事於任期屆
      滿始為解任情況下，「改選」決議之性質即為「提前解任
      」決議，俾便股東決議及新舊任董事執行職務之際遵循。
      詳言之，公司法第一百九十九條之一文句為「股東會於董
      事任期未屆滿前，經決議改選全體董事者，如未決議董事
      於任期屆滿始為解任，視為提前解任」，是規範標的係「
      股東會之決議」，並非原董事或新任董事，亦即經「視為
      提前解任」者為股東會「未決議董事於任期屆滿始為解任
      之改選全體董事決議」，自無所謂原董事係依該條文發生
      提前解任之效果，非經股東會決議提前解任。
    公司法就董事定有任期，股東會固得隨時議決解任董事，
      惟如於任期中無正當理由將董事解任，董事尚得向公司請
      求賠償因此所受之損害，是董事之解任對於公司及股東權
      益俱有重大影響，公司法第一百九十九條第二項遂明定應
      有代表已發行股份總數三分之二以上股東之出席，以出席
      股東表決權過半數之同意行之，而提前解任單一董事依法
      已應經股東會特別決議，以免損及公司、股東權益，依舉
      輕以明重法則，提前解任全體董事，無論是否稱為「提前
      解任」或名之為「改選」，影響公司、股東權益更鉅，自
      無反無庸經股東會特別決議之理。
    況除公司章程另有規定外，董事之選任依公司法第一百九
      十八條「每一股份有與應選出董事人數相同之選舉權，得
      集中選舉一人，或分配選舉數人，由所得選票代表選舉權
      較多者，當選為董事」之規定，以保障少數股東選任董事
      、參與公司經營之權利，如股東會假「改選」之名行「提
      前解任」全體或特定董事之實，並許以普通決議為之，無
      異使立法保障少數股東選任董事、參與公司經營之目的落
      空，蓋少數股東縱然集中股份選任董事，如許股東會以普
      通決議改選全體董事，且未同時決議董事於任期屆滿始為
      解任，該少數股東選任之董事仍極易動輒遭股東會假「改
      選」之名「提前解任」，以本件為例，原告持有之股份佔
      被告公司股份總數百分之三四‧五七，逾三分之一，比例
      已非低，參以股份有限公司董事至少三人，原可確保至少
      選任一席董事參與公司經營，但其所支持、選任之董事乙
      ○○仍遭其他股東以普通決議方式「提前解任」，遑論持
      有股份總數更低之少數股東？
    故被告所辯，尚無可採。
    ５至臺北市政府府授產業商字第０九七０八０七五三００號
      函所引用之經濟部經商字第０九七０二０八三一九０號函
      文內容尚無拘束本院之效力，爰不予採憑。
五、綜上所述，被告公司於九十七年六月二十一日上午十時召集
    之九十七年度股東常會第三議案「全面改選董事及監察人」
    之決議，視為「提前解任全體董事」之決議，應有代表已發
    行股份總數三分之二以上股東之出席，以出席股東表決權過
    半數之同意行之，而當日出席之股東未達已發行股份總數三
    分之二，決議方法已違反公司法第一百九十九條第二項之規
    定，從而，原告於九十七年七月十八日以被告公司於九十七
    年六月二十一日召集之九十七年度股東常會關於「全面改選
    董事及監察人」之決議方法違反公司法第一百九十九條第二
    項規定為由，依公司法第一百八十九條規定起訴請求本院撤
    銷該決議，洵屬有據，應予准許。
六、本件事證已臻明確，兩造其餘攻擊防禦方法及所提證據，於
    判決結果不生影響，爰不一一論列，併此敘明。
據上論結，本件原告之訴有理由，依民事訴訟法第七十八條，判
決如主文。
中    華    民    國    97    年    12    月    3     日
                    民事第一庭  法  官  洪文慧
上列正本核與原本無異。
如不服本判決，得於判決送達之翌日起二十日內，以書狀敘述理
由，向本庭提起上訴。
中    華    民    國    97    年    12    月    3     日
                                書記官  林芝儀


司法院資訊處製作；財團法人民間司法改革基金會備份。
